【裁判字號】    97,簡,34
【裁判日期】    970529
【裁判案由】    地價稅
【裁判全文】
臺中高等行政法院判決
                                     97年度簡字第00034號
原      告  甲○○
被      告  苗栗縣稅捐稽徵處
代  表  人  乙○○
訴訟代理人  丁○○
            丙○○
上列當事人間因地價稅事件，原告不服苗栗縣政府中華民國96年
12月28日96苗府訴字第02號訴願決定，提起行政訴訟。本院判決
如下︰
    主  文
原告之訴駁回。
訴訟費用由原告負擔。
    事  實
甲、事實概要：緣原告所有坐落苗栗市○○段維祥小段147-18及
    382-3地號等2筆土地，面積分別為55平方公尺及417平方公
    尺（382-3地號面積原為837平方公尺，於96年8月22日分割
    出同段382-5地號面積420平方公尺，該地號已按一般用地稅
    率核課地價稅），原編定分別為農業用地、特定農業區農牧
    用地，地目均為「田」，課徵田賦。嗣被告查得上開2筆土
    地已分別於民國73年7月5日及82年10月15日變更編定為鄉村
    區乙種建築用地，核與土地稅法第22條課徵田賦規定不符，
    被告乃改按一般用地稅率核課地價稅，並依稅捐稽徵法第21
    條規定，補徵90年至94年地價稅，2筆土地合計每年均為新
    台幣（下同）9629元。原告不服，申請復查未獲變更，提起
    訴願遞遭駁回，遂提起本件行政訴訟。
乙、兩造聲明：
一、原告聲明求為判決：復查決定及訴願決定均撤銷。
二、被告聲明求為判決：原告之訴駁回。
丙、兩造之陳述：
壹、原告起訴意旨略以：
一、系爭坐落苗栗市○○段維祥小段382-3地號土地，原從382地
    號分割而來，原面積為837平方公尺原為特定農業區農牧用
    地，後政府辦理通盤檢討於82年10月15日主動變更編定為乙
    種建築用地，其中420平方公尺已按一般用地核課地價稅外
    ，其餘417平方公尺皆種植水稻從事農作課徵田賦，被告以
    系爭土地為乙種建築用地從事農作使用，違反平均地權條例
    施行細則第35條第2款「合於非都市土地使用管制規定作農
    作用地使用。」規定，而改課地價稅並補徵90-94年地價稅
    。惟因土地是否「合於非都市土地使用管制規定」，為土地
    主管機關之權責，財政部乃以96年1月4日台財稅字第095047
    95450號函詢內政部意見，經內政部以96年1月30日台內地字
    第0960007865號函覆略以：「．．．如土地原屬農牧用地、
    林業用地等，而因『政府通盤檢討，主動變更』為乙種建築
    用地或丙種建築用地，且該土地於使用編定變更前後皆從事
    農作使用，並在政府未令其變更使用前，應『無違反』細則
    第35條第2款『合於非都市土地使用管制規定作農作用地使
    用。』規定。．．．」等語。且被告96年7月13日舉辦地政
    士財產稅法令講習，土地稅最新法令講義亦依上開函文意旨
    節錄「原為農地因政府通盤檢討主動變更為建築用地，且該
    土地於變更前後皆從事農作，在政府令其變更使用前應無違
    反相關法令，這種情況可以繼續課徵田賦。」等語。原告提
    起訴願時雖未及提出上開函文，惟原告於獲知後即於96 年8
    月提出系爭苗栗市○○段維祥小段382-3地號，確係由政府
    通盤檢討，主動變更為乙種建築用地之相關証明文件，向被
    告申請系爭土地應繼續課徵田賦，也於96年9月21日獲被告
    以苗稅土字第0962036950號函復系爭382-3地號面積417 平
    方公尺土地，符合規定准自96年起課徵田賦之函文。綜上，
    被告自始改課徵系爭382-3地號面積417平方公尺土地地價稅
    ，並補徵90年至94地價稅之處分，於法不合。
二、系爭苗栗市○○段維祥小段147-18地號土地，數十年來均無
    償作為公共通行使用之道路使用迄今，有78年原告在鄰地建
    築房屋申請使用執照時照片可稽，迄95年接獲被告補課徵
    90年至94年地價稅止，均無課徵地價稅，也無變更使用迄今
    。如嗣後改成需「申請」才能免徵，被告亦應通知原告，使
    原告知悉要提出申請。訴願駁回理由雖謂「原告如要不課徵
    地價稅必須向被告提出不課徵地價稅」等語，惟依土地稅法
    施行細則第15條規定，適用特別稅率之原因、事實消滅時，
    土地所有權人應於30日內向主管機關申報。上開土地既無課
    徵地價稅，原因、事實都沒變更也沒消滅，原告何有對不課
    徵地價稅的土地，申請不課徵地價稅之理？可知被告自始改
    課徵系爭147-18地號55平方公尺土地地價稅，並補徵90年至
    94 地價稅之處分，於法於實情均不合。
貳、被告答辯意旨略以：
一、原告所有坐落苗栗市○○段維祥小段147-18及382-3地號等2
    筆土地，經核對土地謄本及土地登記簿，該地號土地已於73
    年7月5日及82年10月15日變更編定為鄉村區乙種建築用地，
    變更編定後之土地，既非土地稅法第22條第1項所示之農業
    用地，亦非未規定地價之非都市土地，更非土地稅法施行細
    則第21條第1項所指依區域計畫法所編定之農業用地，不得
    課徵田賦，被告予以改按一般用地稅率核課地價稅，並依稅
    捐稽徵法第21條規定，補徵147-18地號55平方公尺及382-3
    地號417平方公尺，90年至94年地價稅，應屬適法。
二、內政部96年1月30日台內地字第0960007865號函釋所指「使
    用編定變更前後皆從事農作使用」，應係指整筆土地而言。
    原告所有坐落苗栗市○○段維祥小段382-3地號土地，面積
    837平方公尺，於82年10月15日編定為鄉村區乙種建築用地
    ，雖係屬82年非都市土地使用編定通盤檢討案，變更編定為
    乙種建築用地，惟其中420平方公尺建築停車場，未作農業
    使用，已於85年改課地價稅迄今。是系爭382-3地號土地既
    存在420平方公尺建築停車場變更使用之事實，核與上開函
    釋所述「使用編定變更前後皆從事農作使用」之規定不符，
    尚無該函釋之適用。又被告於補充答辯時，曾建議原告，系
    爭382-3地號土地，面積417平方公尺，欲課徵田賦，應向地
    政機關辦理分割，另立地號單獨使用。經原告於96年8月22
    日向地政機關辦理分割，另立382-5地號土地單獨使用，並
    於96年8月30日向被告申請課徵田賦，被告於96年9月21 日
    以苗稅土字第0962036950號函核准自96年起課徵田賦。
三、依土地稅減免規則第22條第1項第5款及第24條規定，私有無
    償提供公共巷道或廣場用地應由工務、建設主管機關或各鄉
    鎮市（區）公所建設單位，列冊送稽徵機關辦理。而合於第
    7條至第17條規定申請減免地價稅或田賦者，應於每年（期
    ）開徵40日前提出申請；逾期申請者，自申請之次年（期）
    起減免。減免原因消滅，自次年（期）恢復徵收。又依財政
    部71年4月6日台財稅第32305號函，私有無償提供之巷道用
    地，其屬完成都市計畫法定程序者，以供公共通行之事實為
    依據，列冊送稽徵機關逕行辦理減免。至於私設巷道如未經
    土地所有權人表示願無償提供使用，則因無資料可稽，故無
    從列冊送稽徵機關，仍應由土地所有權人申請核定再憑減免
    。系爭147-18地號土地，原告於95年9月7日始提出地價稅減
    免申請，經苗栗縣政府於95年9月21日會勘結果，目前現況
    為道路使用，及經苗栗縣苗栗地政事務所95年11月8日現場
    實測結果，該筆地號全部為道路使用。是上開土地經工務、
    建設主管機關及地政等單位現場勘測，為道路用地，惟該主
    管機關並未追溯道路使用之日期，是系爭147-18地號土地仍
    應自提出地價稅減免申請時（95年9月7日），即自95年起減
    免地價稅。
    理  由
一、按「已規定地價之土地，除依第22條規定課徵田賦者外，應
    課徵地價稅。」「非都市土地依法編定之農業用地或未規定
    地價者，徵收田賦。．．．」、「本法第22條第1項所稱非
    都市土地依法編定之農業用地，指依區域計畫法編定為農牧
    用地、林業用地、養殖用地、鹽業用地、水利用地、生態保
    護用地、國土保安用地之土地。」土地稅法第14條、第22條
    第1項及行為時同法施行細則第21條第1項分別定有明文。
二、次按「無償供公共使用之私有土地，經查明屬實者，在使用
    期間內，地價稅或田賦全免。．．．」、「私有無償提供公
    共巷道或廣場用地應由工務、建設主管機關或各鄉鎮市（區
    ）公所建設單位，列冊送稽徵機關辦理。」、「合於第7條
    至第17條規定申請減免地價稅或田賦者，應於每年（期）開
    徵40日前提出申請；逾期申請者，自申請之次年（期）起減
    免。減免原因消滅，自次年（期）恢復徵收。」分別為土地
    稅減免規則第9條、第22條第1項第5款及第24條所明定。又
    「．．．二經參照內政部71/2/27台內地字第74768號函復意
    見及本部71/2/12台財稅第30934號函規定分別核復如下：(一)
    有關土地稅減免規則第二十二條第一項但書免徵地價稅或田
    賦部分：．．．3.私有無償提供之巷道用地，其屬完成都市
    計畫法定程序者，以供公共通行之事實為依據，列冊送稽徵
    機關逕行辦理減免。至於私設巷道如未經土地所有權人表示
    願無償提供使用，則因無資料可稽，故無從列冊送稽徵機關
    ，仍應由土地所有權人申請核定再憑減免。」財政部71年4
    月6日台財稅第32305號亦有明釋。
三、本件原告所有坐落苗栗市○○段維祥小段147-18及382-3地
    號等2筆土地，面積分別為55平方公尺及417平方公尺（
    382-3地號面積原為837平方公尺，於96年8月22日分割出同
    段382-5地號面積420平方公尺，該地號已按一般用地稅率核
    課地價稅），原編定分別為農業用地、特定農業區農牧用地
    ，地目均為「田」，課徵田賦。嗣被告查得上開2筆土地已
    分別於73年7月5日及82年10月15日變更編定為鄉村區乙種建
    築用地，核與土地稅法第22條課徵田賦規定不符，被告乃改
    按一般用地稅率核課地價稅，並依稅捐稽徵法第21條規定，
    補徵90年至94年地價稅，2筆土地合計每年均為9629元。原
    告不服，申請復查未獲變更，循序提起行政訴訟。
四、原告訴稱：(一)系爭坐落苗栗市○○段維祥小段382-3地號土
    地，原從382地號分割而來，原面積為837平方公尺原為特定
    農業區農牧用地，後政府辦理通盤檢討於82年10月15日主動
    變更編定為乙種建築用地，其中420平方公尺已按一般用地
    核課地價稅外，其餘417平方公尺皆種植水稻從事農作課徵
    田賦。依財政部96年1月4日台財稅字第09504795450號函詢
    內政部意見，內政部96年1月30日台內地字第0960007865號
    函覆意旨，土地原屬農牧用地、林業用地等，而因政府通盤
    檢討，主動變更為乙種建築用地或丙種建築用地，且該土地
    於使用編定變更前後皆從事農作使用，並在政府未令其變更
    使用前，應無違反平均地權條例施行細則第35條第2款「合
    於非都市土地使用管制規定作農作用地使用。」規定。原告
    於獲知後即於96年8月提出系爭苗栗市○○段維祥小段382-3
    地號，確係由政府通盤檢討，主動變更為乙種建築用地之相
    關証明文件，向被告申請系爭土地應繼續課徵田賦，於96年
    9月21日獲被告以苗稅土字第0962036950號函復系爭382-3
    地號面積417平方公尺土地，符合規定准自96年起課徵田賦
    之函文。被告自始改課徵系爭382-3地號面積417平方公尺土
    地地價稅，並補徵90年至94地價稅之處分，於法不合。(二)依
    土地稅法施行細則第15條規定，適用特別稅率之原因、事實
    消滅時，土地所有權人應於30日內向主管機關申報。系爭苗
    栗市○○段維祥小段147-18地號土地，數十年來均無償作為
    公共通行使用之道路使用迄今，如嗣後改成需「申請」才能
    免徵，被告亦應通知原告，使原告知悉要提出申請，是被告
    改課徵系爭147-18地號55平方公尺土地地價稅，並補徵90年
    至94地價稅之處分，於法於實情均不合。
五、關於苗栗市○○段維祥小段382-3地號土地之部分，經查，
    原告所有坐落苗栗市○○段維祥小段382-3地號土地，面積
    原為837平方公尺，因其中部分面積為420平方公尺，於85年
    間作建築使用，於96年8月22日分割出同段382-5地號面積
    420平方公尺，原地號面積則剩為417平方公尺，此有原告申
    請書及土地登記謄本在卷可稽（處分卷162至164頁）。再按
    依首開土地稅法第14條及第22條第1項之規定，已規定地價
    之土地，除依第22條規定課徵田賦者外，應課徵地價稅，而
    非都市土地依法編定之農業用地或未規定地價者，徵收田賦
    。按該等法條之立法目的，在於實現當時農業政策而為之獎
    勵性免稅優惠措施，對於土地作農業使用者，僅課徵田賦而
    免課徵地價稅，惟受獎勵者必須全然遵守，如每宗土地有部
    分面積未繼續經營農業生產情事者，即已失卻優惠免稅以達
    繼續經營農業生產之政策目的。且該條規定之免稅本屬例外
    ，不論宗地全部或一部，未繼續經營農業生產，均不合獎勵
    免徵地價稅之宗旨。又依土地法第40條規定，可知土地係以
    「宗」為最小計算單位，另土地之核算亦以宗地（筆）為單
    位，舉凡核課、徵免均按宗為認定標準，其所以如此，除有
    「宗地」係土地最小之計算單位外，同時亦為管理之行政手
    段所必須，是土地作農業使用之免徵地價稅，亦應以宗為單
    位，依每宗為徵免之標準，則日後因未繼續經營農業生產而
    追繳原免稅款時，除法律另有特別規定外，亦應以列管之宗
    地為準，自無按不繼續經營農業生產面積比例計算之可言。
    原告所引內政部96年1月30日台內地字第0960007865號函釋
    意旨，係對於土地於使用編定前後均作為農作使用之情形，
    而無違反相關管制規定，並非指同宗土地有部分非農業使用
    ，而仍享有稅捐上之減免，該函釋難為原告有利之論據。是
    本件原告所有坐落苗栗市○○段維祥小段382-3地號土地，
    面積原為837平方公尺，因其中部分面積為420平方公尺，於
    85 年間作建築使用，並非作農業使用，該土地於96年8月22
    日未將建築使用部分分割前，非整筆土地作為農業使用之情
    形，即應依上開規定課徵地價稅，被告於稅捐核課期間，對
    原告補徵該土地90年至94之地價稅，即屬有據。
六、至苗栗市○○段維祥小段147-18地號土地之部分，按租稅稽
    徵程序，稅捐稽徵機關固應依職權調查為原則，惟有關稅捐
    之減免，其應具免稅要件之事實，多發生於納稅義務人所得
    認識、支配或發動行政程序之範圍，稅捐稽徵機關難以掌握
    ，除法規明定得由稅捐稽徵機關依相關機關之通報資料，逕
    行辦理減免外，為符合公平合法課稅之目的，仍應由納稅義
    務人依法規提出申請，經該管稅捐稽徵機關核定後，方得享
    有稅捐之優惠，此觀上開土地稅減免規則第9條、第22條第1
    項第5款及第24條規定意旨甚明。是土地所有權人如其所有
    土地合於第7條至第17條規定申請減免地價稅者，自應依土
    地稅減免規則第24條之規定，於每年（期）開徵40日前提出
    申請，方有當年地價稅之減免。次查，苗栗市○○段維祥小
    段147-18地號土地屬私設巷道，因未經土地所有權人表示願
    無償提供使用，則因無資料可稽，故無從列冊送稅捐稽徵機
    關，仍應由土地所有權人即原告申請核定再憑減免，此可由
    原告於95年9 月7日始對該筆土地提出地價稅減免申請，並
    經苗栗縣政府於95年9月21日會勘結果，目前現況為道路使
    用，及經苗栗縣苗栗地政事務所95年11月8日現場實測結果
    ，該筆地號全部為道路使用等情（同卷39至42頁），是該土
    地此時方經工務、建設主管機關及地政等單位現場勘測為道
    路用地，該土地減免地價稅之原因及事實顯然並非被告所得
    隨時掌握，自有待原告提出申請，經查明符合改課或減免之
    規定者，方准予改課或減免。準此，上開地方主管機關並未
    追溯該土地作為道路使用之日期，原告亦陳稱無法提出之前
    系爭147-18地號土地作為道路使用之證明（本院卷64頁)，
    該土地仍應自原告提出地價稅減免申請時（95年9月7日），
    即自95年起減免地價稅，被告對原告補徵該土地90年至94
    之地價稅，洵屬正當。
七、 綜上所陳，本件原告主張各節，均無可取，被告對系爭2筆
     土地按一般用地稅率核課地價稅，並依稅捐稽徵法第21條
     規定，補徵90年至94年地價稅，2筆土地合計每年均為9629
     元，依上開規定及說明，並無違誤，訴願決定予以維持，
     亦無不合，原告起訴請求撤銷復查決定及訴願決定，非有
     理由，應予駁回。另本件依兩造到庭所述各節及卷內資料
     其事證已臻明確，本院亦認無經言詞辯論之必要，爰不經
     言詞辯論而判決之，均併予敘明。
據上論結，本件原告之訴為無理由，依行政訴訟法第233條第1項
、第236條、第195條第1項後段及第98條第1項前段，判決如主文
。
中    華    民    國    97    年    5     月    29    日
              臺中高等行政法院第四庭
                              法  官  許  武  峰
以上正本證明與原本無異。
如不服本判決，應於判決送達後20日內，以本訴訟事件所涉及之
法律見解具有原則性者，始得向本院提出上訴狀並表明上訴理由
，經最高行政法院許可，否則不得上訴；如於本判決宣示後送達
前提起上訴者，應於判決送達後20日內補提上訴理由書（均應依
對造人數提出繕本）。
中    華    民    國    97    年    5     月    29    日
                              書記官  莊  啟  明


司法院資訊處製作；財團法人民間司法改革基金會備份。
